臺灣高等法院臺南分院刑事判決
　　　上　訴　人　臺灣臺南地方法院檢察署檢察官
　　　上　訴　人
　　　即　被　告　甲　○　○
　　　選任辯護人　黃　俊　達
　　　被　　　告　壬　○　○
　　　右　一　人
　　　選任辯護人　劉　德　福
　　　被　　　告　戊　○　○
　　　上　訴　人
　　　即　被　告　己　○　○
　　　右二人共同
　　　選任辯護人　蔡　清　河
　　　上　訴　人
　　　即　被　告　癸　○　○
　　　被　　　告　丁　○　○
　　　右三人共同
　　　選任辯護人　蘇　正　信　律師
　　　上　訴　人
　　　即　被　告　丙　○　○
　　　右二人共同
　　　選任辯護人　曾　柏　暠
右上訴人因被告等違反貪污治罪條例等案件，不服臺灣臺南地方法院八十五年度訴字
第一０二五號中華民國八十六年九月四日第一審判決（起訴案號：臺灣臺南地方法院
檢察署八十五年度偵字第四二四九、四五五九、七０二二號，併辦案號：八十七年度
偵字第三六三一號），提起上訴，判決後經最高法院第二次發回更審，本院判決如左
：
      主      文
原判決關於甲○○、戊○○、壬○○、丁○○、癸○○、辛○○、己○○、丙○○、
乙○○部分均撤銷。
甲○○、戊○○、壬○○、丁○○、癸○○、辛○○、己○○、丙○○、乙○○共同
依據法令從事公務之人員，對於主管之事務直接圖利；甲○○、戊○○各處有期徒刑
陸年，均褫奪公權肆年；壬○○、丁○○、癸○○各處有期徒刑伍年，均褫奪公權參
年；辛○○、己○○、丙○○各處有期徒刑參年，均褫奪公權貳年；乙○○處有期徒
刑貳年陸月，褫奪公權貳年。
      事      實
一、甲○○於民國（下同）七十七年八月一日任職臺灣中小企業銀行（下稱臺企銀行
    ）學甲分行經理，迄七十九年八月八日調往臺企銀行岡山分行經理後，由戊○○
    接任臺企銀行學甲分行經理，二人均前後負責綜理指揮臺企銀行學甲分行人員，
    辦理徵信、授信、放款、及存款等部門之全盤業務；壬○○於七十九年間任職該
    分行副理，負責協助經理綜理分行各項業務及審核放款徵授信案件；丁○○於七
    十九年間任職該分行初級專員（權理襄理業務），職司分行個人及分戶貸款之徵
    授信作業主管，負責對分行放款申貸案件之徵授信審核工作；癸○○於七十九年
    間任職該分行襄理，負責對分行放款申貸案件授信初審之准駁；辛○○、己○○
    、丙○○、乙○○四人，則於七十八、九年間均任或兼任該分行放款徵信作業經
    辦人員，負責分行放款申貸案件之徵信調查業務，均係依據法令從事公務之人員
    。
二、緣甲○○於七十四年間，擔任臺企銀行永康分行副理時，即與戴初雄結識，嗣於
    七十七年八月一日，調任臺企銀行學甲分行經理，適該分行單獨承作戴初雄所經
    營良美關係企業「慶茂大樓」建築融資貸款，自此更與戴初雄有密切往來，復於
    七十八年十月六日，由該分行與彰化銀行南臺南分行，對於戴初雄所經營之南品
    建設股份有限公司（下稱南品公司）興建之「良美金三角辦公大樓」，聯合承作
    新臺幣（下同）六億八千萬元之建築融資貸款，二家銀行各承貸三億四千萬元，
    並於七十八年十二月十九日核准貸放。因戴初雄鑑於南品公司於七十八年間，所
    興建之「良美金三角辦公大樓」，至七十九年間仍有附表所示餘屋尚未出售，所
    有權仍屬南品公司，且明知附表所示餘屋，均已於七十八年十二月十九日向臺企
    銀行學甲分行申辦「建築融資」在案，依規定無法再以南品公司名義向台企銀行
    學甲分行辦理設定抵押權貸款或貸款額度不高，惟如將附表所示餘屋所有權移轉
    為個人所有，即可以之向該分行申辦「分戶貸款」。為此甲○○即基於圖利南品
    公司及戴初雄之犯意，本於與戴初雄公私業務密切往來之關係，特於七十九年六
    、七月間，親往良美關係企業「慶茂大樓」之戴初雄辦公室，就上開「良美金三
    角辦公大樓」分戶貸款額度，與戴初雄洽商，雙方談妥先由臺企銀行學甲分行徵
    信人員，就附表所示南品公司規劃之餘屋人頭戶，辦理對保後，再由南品公司向
    臺企銀行學甲分行送件，申請辦理分戶貸款。甲○○並急於七十九年八月八日調
    往臺企銀行岡山分行任職前，在臺企銀行學甲分行召開「良美金三角辦公大樓」
    附表所示餘屋「分戶貸款」專案會議，指示知情且有共同圖利犯意聯絡之臺企銀
    行學甲分行副理壬○○、襄理吳平（無行為分擔無從認定有犯意聯絡，於七十九
    年十一月三日改由丁○○接任）、授信主辦癸○○、徵信人員辛○○、己○○、
    丙○○、乙○○，應全力配合辦理附表所示餘屋「分戶貸款」事宜。嗣甲○○於
    七十九年八月八日調任臺企銀行岡山分行經理後，為協助戴初雄就附表所示餘屋
    得以順利申辦「分戶貸款」，仍多次以電話請接任臺企銀行學甲分行經理之戊○○，對附表所示餘屋分戶貸款儘速配合核貸。戊○○由於甲○○之關說，及為使
    甲○○經理任內臺企銀行學甲分行所承作南品公司「良美金三角辦公大樓」之建
    築融資貸款得順利獲償，亦基於共同圖利犯意之聯絡，應允配合辦理附表所示餘
    屋「分戶貸款」，而於七十九年八月八日到職後某日，前往良美企業「慶茂大樓
    」之戴初雄辦公室拜訪戴初雄。嗣由臺企銀行學甲分行授信主辦癸○○、及事後
    接任亦具有共同圖利犯意聯絡之襄理丁○○，與良美公司協理庚○○洽妥於七十
    九年十月、十一月如附表所示對保日期辦理對保，並由臺企銀行學甲分行經理戊○○，率相關行員前往良美企業「慶茂大樓」辦理對保，七十九年十月對保期間
    ，已調職之甲○○亦親至現場，要求辛○○等徵信人員幫忙配合辦理附表所示餘
    屋分戶貸款。
三、戴初雄於與甲○○洽妥附表所示餘屋分戶貸款辦理事宜後，為順利取得各該分戶
    貸款，即與庚○○暨附表所示人頭戶，及良美公司財務部融資組會計李欣樺（原
    名李秋芬）等人，於七十九年十、十一月間，在良美公司、南品公司或臺南市某
    地等處共同謀議，由李欣樺統一與附表所示人頭戶，於七十九年十二月十八日（
    編號01、03、08、09、13、14、17、22、23）、十九日（編號02、04、06、11、
    15 、16、19、24、25、27）、廿一日（編號05、10、18、21、28）、廿四日（
    編號12、26、29）、及八十年一月廿二日（編號07、20），在上開地點，分別就
    附表所示餘屋，訂立南品公司與附表所示人頭戶間之虛偽不實房屋買賣合約，並
    分別於八十年一月十八日、八十年二月七日，持向臺南縣永康地政事務所申辦附
    表所示房屋移轉登記手續，使地政事務所承辦人員，將上開南品公司與附表所示
    人頭戶間之虛偽買賣事項，登載於建築改良物登記簿，足生損害於地政事務所對
    於不動產登記管理之正確性，及一般大眾對不動產登記之信賴。並在辦理附表所
    示餘屋移轉予附表所示人頭戶同時，由戴初雄指示庚○○、李欣樺將附表所示餘
    屋之不實建築改良物登記簿、及買賣契約書等相關申請分戶貸款資料，於八十年
    一月間，持向臺企銀行學甲分行辦理「分戶貸款」，足生損害於臺企銀行學甲分
    行（戴初雄、庚○○、李欣樺三人均業經判處行使使公務員登載不實公文書罪刑
    確定，另附表所示人頭戶亦應與戴初雄、庚○○、李欣樺共同犯此部分犯罪，
    應另由檢察官依法偵辦）。
四、臺企銀行學甲分行放款徵信作業經辦人辛○○、己○○、丙○○、乙○○，基於
    前任經理甲○○要求，及現任經理戊○○指示，全力配合辦理南品公司附表所示
    餘屋分戶貸款，雖在附表所示餘屋所有權尚未移轉予附表所示人頭戶前（附表房
    屋於八十年一月十八日及八十年二月七日，始移轉所有權予附表人頭戶），即於
    七十九年十、十一月及八十年一月間，辦理附表所示餘屋買受人對保手續，繼於
    八十年一月九日、八十年一月廿一日統一收件後，由辛○○、己○○、丙○○、
    乙○○將各該不實之買賣契約與不實建築改良物登記簿等事項，登載於其等業務
    上所作成之「設定不動產抵押權報告表」、「徵信調查報告表」、「借款申請書
    及調查表」，復未實際對附表廿九戶貸款戶依規定作徵信調查，明知附表廿九戶
    貸款人每月收入不高，竟連續以「反推算法」，就各該申貸戶所申貸金額，反向
    推算附表所示貸款戶每月應有收入，以證明貸款戶確具償債能力，更對附表所示
    貸款案件所提供擔保不動產實際成交價與時價，亦未依規定訪價、比價，即逕以
    申貸戶所提買賣合約價款，作為抵押物之鑑定總價，而將上開不實貸款戶每月收
    入狀況及附表所示餘屋時價由每坪十五萬元，提高至十九萬餘元之不實事項，填
    載於其等四人所承辦附表所示貸款戶徵信資料（「設定不動產抵押權報告表」、
    「徵信調查報告表」、「借款申請書及調查表」），再送予主辦授信業務之癸○○審核，癸○○就上開不實貸款戶徵信資料，為初審核准貸放之不實記載，並據
    以擬定承作放款撥貸條件，再呈由負責該分行「個人及分戶貸款」徵授信作業主
    管即襄理丁○○，完成上開放款申貸案件徵授信審核，轉由負責協助經理綜理分
    行各項業務及審核放款徵授信案件之副理壬○○簽章，最後呈由經理戊○○核准
    放款，而於八十年一月廿五日起至八十年二月十一日止，由該分行陸續撥款計二
    億三千五百四十三萬元（起訴書誤載為二億二千五百五十一萬元），予附表所示
    人頭戶設在該分行之帳戶，再自附表所示人頭戶帳戶轉入戴初雄所指定，設在該
    分行之其個人及南品公司帳戶，而予以圖利戴初雄及南品公司，終由戴初雄領款
    使用。至該分戶貸款每月所應攤還之本息，則由戴初雄自其設在臺企銀行開元分
    行帳戶，統一替附表所示人頭戶攤還，迄八十三年間戴初雄因週轉困難，停繳附
    表所示人頭戶貸款本息，使臺企銀行學甲分行逾期放款（含利息）金額高達二億
    二千六百十四萬六千五百六十一元，足以生損害於臺企銀行學甲分行對分戶貸款
    管理及資金授信之正當性。
五、案經法務部調查局臺南市調查站移送臺灣臺南地方法院檢察署檢察官偵查起訴。
      理      由
一、訊據上訴人即被告甲○○、癸○○、辛○○、己○○、丙○○、乙○○，及被告
    戊○○、壬○○、丁○○等九人，固均不諱言於右揭任職臺企銀行學甲分行期間
    ，有經辦附表所示建物分戶貸款之事實。惟均矢口否認有何圖利及業務登載不實
    文書之犯行，被告甲○○辯稱：伊雖有與戴初雄初洽談本件分戶貸款，並舉行分
    戶貸款專案會議，然係為爭取銀行業績，且未久其即調臺企銀行岡山分行任職，
    本件分戶貸款非伊所核貸，伊亦無於調任後指示繼任經理戊○○如何辦理；被告
    戊○○辯稱：本件分戶貸款雖在伊任內核准，然伊核准本案分戶貸款時，因貸款
    戶均有以附表所示餘屋供擔保，並有買賣契約書及所有權狀，伊不悉貸款人係人
    頭戶，且伊召集會議指示如期完成係為爭取業績，並無指示行員以人頭戶貸款，
    前任經理甲○○亦無關說指導以人頭戶辦理；被告壬○○辯稱：伊任副理為本件
    分戶貸款之審核人員，悉依襄理呈報之貸款文件，確實審核後始呈送經理核定，
    伊確不悉本件分戶貸款係人頭戶；本件係甲○○與戴初雄商議，將餘屋以該公司
    員工為人頭，向學甲分行辦理分戶貸款，至甲○○調職前召開之專案會議及戊○○接任後召開之專案會議，彼等無指示或告知其等係人頭戶貸款，該分行承作而
    同時對保之貸款人，尚有真正買受房屋之一百餘戶，亦皆在房屋過戶前先行對保
    ，如何明知附表所示各餘屋所有人為人頭戶，又伊係七十九年九月間始到學甲分
    行任職，有關分戶貸款之額度、利率、撥貸日期，由甲○○與戴初雄事前談妥，
    又大法官釋字第五八二號解釋，宣告共同被告不利於己之自白，不能作為其他被
    告犯罪之證據，況伊於審核全部良美金三角公大樓之分戶貸款案件時，確係就每
    一案件均同一標準依序審查貸放；被告丁○○辯稱：當時伊任初級專員，權理襄
    理職務，於審核授信人員所呈之本件貸款信用資料時，因見各該貸款戶均有正當
    職業，且無不良退票紀錄，亦無向其他行庫貸款未還情事，擔保品又均為貸款戶
    自己所有，乃擬簽准授信再呈由副理審核，伊不悉係人頭戶；被告癸○○辯稱：
    伊辦理附表所示餘屋授信業務，悉依規定按徵信人員所呈報告初核，並試擬貸款
    數額及條件後，呈由襄理審核，伊不悉有人頭戶，經理亦未指示如何辦理；被告
    辛○○、己○○、丙○○均辯稱：伊等承辦本件分戶貸款徵信工作，加上其他客
    戶共有一百二十九戶，悉依銀行放款準則以同一標準條件辦理，附表所示餘屋貸
    款徵信，確均有調查各該貸款戶票據查詢、銀行公會查詢，並無違規不法情事，
    且均不悉有人頭戶，經理亦未指示如何辦理；被告乙○○辯稱：伊所填寫製作之
    貸款戶僅二戶（即貸款戶林水旺及李文雄－包括李文雄之連帶保證人李秋芬）之
    徵信調查報告，其他悉由原承辦人丙○○處理。伊在斯時所擔任之職務係催收訴
    訟，是該貸款案件原即非屬伊之工作，而伊之行為純係受命而為支援填寫，伊在
    填寫該些資料時均係依樣畫葫蘆，其間毫無伊之自主性，亦即伊在本案中所擔任
    之角色，係一受命之書寫工具，並無須調查填寫內容是否屬實，無偽載不實內容
    之犯罪故意；且准許該整批貸款已是分行之既定政策，亦不容伊有實際調查、徵
    信之餘地，依刑法第二十一條第二項所定，應屬不罰；被告丙○○另辯稱：伊於
    承辦本件徵信調查業務時，因係剛接辦階段，對承辦業務尚不熟悉，一切均引用
    資深人員所採之方法辦理，主觀上無圖利自己或他人之犯意；銀行對於整批申貸
    購置住宅貸款者（借款人限個人名義），準用簡易徵信調查表，替代原使用之設
    定不動產抵押權報告表及個人信用調查表，本件貸款原無須做個人徵信調查報告
    表，縱對貸款戶之收入徵信未實際調查，實亦未影響合法之貸款，且亦無損於銀
    行之利益；又伊承辦之申貸戶貸款金額與成交價比例均未逾百分之六十五，應無
    圖利申貸戶；又伊依買賣契約價格核定抵押物鑑定總價，應無違法；又伊辦理本
    件申貸戶之貸款徵信業務與其餘（非人頭戶）申貸戶之徵信業務並無不同，申貸
    戶徵信業務與其餘貸款戶均一同辦理，對保手續亦同時辦理，無法分辨何者屬人
    頭戶；又伊徵信調查申貸戶之清償能力，係依據貸款戶之自述外，且尚向票據交
    換所及銀行公會調閱申貸人之票據信用紀錄均屬正常，無不良紀錄，本著專業知
    識予以客觀判斷後再予以記載，本件申貸案尚有九十六戶係屬正常申貸戶，無反
    推算申貸戶之月收入，亦未高估前揭大樓之房屋、土地之抵押價值；被告丁○○
    、癸○○、辛○○另辯稱：本案南品公司之餘屋分戶貸款計有一百廿五戶，尚有
    公訴人所指人頭戶廿九戶混雜其中，或被告甲○○、戊○○與同案被告戴初雄有
    圖利之犯意聯絡，惟無證據足證被告丁○○、癸○○、及辛○○知悉人頭戶情事
    ，或與甲○○、戊○○有何犯意聯絡；被告甲○○、戊○○固曾召開貸款專案會
    議，惟僅指示全力配合辦理餘屋分戶貸款，並未指示或告知係人頭戶貸款；本件
    申貸案件，屬整批申貸購置住宅貸款案件，得以簡易徵信調查表替代原使用之設
    定不動產抵押價值核算表、限額內設定不動產抵押權報告表、及個人信用調查表
    ，乃伊未以簡易徵信調查表，足見從嚴審核；實際購屋之人與所謂人頭戶，伊對
    保日期均同一天，足徵對保當時確實有人頭戶與實際購買戶同時進行之情形，關
    於徵信資料中記載申貸人之收入清償能力部分，伊徵信時，除依據貸款戶之自述
    外，且向票據交換所、及銀行公會調閱申貸人之票據信用紀錄均屬正常，無不良
    紀錄，本著專業知識予以客觀判斷，無不法情事云云。然查：
（一）附表所示餘屋，先前均已由南品公司向臺企銀行學甲分行，及彰化銀行南臺南
      分行，申辦建築融資貸款等情，已為被告甲○○及同案被告戴初雄、庚○○在
      調查站所一致供承（調查卷第二七頁正反面、七七頁、一三七頁反面），並有
      南品公司與上開二銀行於七十八年十月廿四日所舉行之融資聯合貸款會議紀錄
      ，及南品公司向臺企銀行學甲分行領取建築貸款之取款憑條影本等件各在卷足
      稽（上訴卷第四一二頁至四三○頁＝待查）。且附表所示餘屋因已以南品公司
      名義辦理建築融資，即無從再以南品公司名義向臺企銀行申請貸款，或貸款額
      度不高，惟如改以購屋者個人名義辦理申貸，即可獲准貸款，或較高之貸款各
      情，據被告甲○○及同案被告戴初雄分別在調查站所供明（調查卷第七三頁、
      一四○頁）。而同案被告戴初雄為使附表所示餘屋順利獲得貸款，乃指示時任
      良美企業總管理處財務部協理，即同案被告庚○○覓妥良美企業內資深忠誠人
      頭或其親戚，充任附表所示餘屋貸款人頭戶，嗣即由同案被告庚○○徵詢附表
  所示良美企業資深員工或其親戚同意，經過濾後呈送同案被告戴初雄核定，始
      充當人頭戶，並為答謝充任人頭之人頭戶，由同案被告庚○○簽請同案被告戴
      初雄同意給予附表所示人頭戶，每人一至二千元良美百貨禮券以示酬謝等情，
      已為同案被告戴初雄、庚○○在調查站所自承（調查卷第一三八頁、第一三九
      頁反面、第一四六至一四七頁）；並據戴初雄於偵查中供承；「本件確實是以
      良美公司相關員工親友充任人頭，俾向學甲分行申辦分戶貸款，乃指示庚○○
      尋找公司內資深忠誠之員工充任良美金三角未銷售餘屋之貸款人頭戶，該等人
      頭戶如謝世昌等人之人頭戶名單係由庚○○協助徵詢過濾後，最後交予我核定
      ，始可充任人頭貸款戶」、「八十年一月底起為了良美公司股票上市，我即指
      示庚○○配合代書將人頭戶不動產再行過戶回良美公司，庚○○即簽請我核准
      批示發予提供名義之人頭每人數千元之良美百貨提貨券作為酬謝福利」（八十
      五年度偵字第四五五五九號卷一一三頁反面、一一四頁正反面）；於原審供承
      ：「這件事發生在七十九年間，當時政府打壓建設公司，不許高額貸款，所以
      我才出此下策，以過戶給員工後，再辦貸款」（原審卷五六頁）、「（問：為
      何以人頭戶貸款？答）因公司不能直接向銀行融資，所以我才出此下策」（原
      審卷一六二頁反面）、「將不動產過戶給員工登記後，再向銀行貸款，經數日
      後才又過回給公司」（原審卷二四九頁反面）、「二十九戶中幾乎都是我親戚
      、朋友、及我認為員工中較可靠之人，我交待庚○○去辦」、「親戚朋友我親
      自跟他們說，員工部分我委託庚○○去跟他們說」（本院上訴二卷七一頁反面
      ）；庚○○於偵查中供承：「調查站所述實在」、「當初公司是為了需要資金
      才這樣做；我安排人頭貸款是戴初雄指示我辦的」（八十五年度偵字第四二四
      九號卷十三頁正反面）；於原審中供承：「我們都是經過員工同意過戶後才辦
      的」（原審卷五六頁）；於本院上訴審中供承「當初戴初雄指示各部門主管就
      各部門員工找家庭單純，且願做人頭者及員工親友，先將資料送戴初雄審核後
      ，再送財務部門辦理」（本院上訴二卷一八二頁反面）；庚○○及同案被告李
      欣樺（原名李秋芬，參看本院上訴卷二宗四七頁反面）復均供承「（問：這些
      員工是否為判決附表？答）是的」、「經過審核那些員工家世清白」、「貸款
      每月利息是財務部門處理，由公司直接撥入銀行帳戶」（本院上訴一卷一一七
      頁反面）等各語，及證人即附表所示人頭戶魏安里、翁進福、李文雄、陳國禎
      、曾小娟、林水旺、莊再春、陳俊宏、謝世昌、郭賢福、王建宗、柯美琴等人
      ，分別在調查站證述伊等均係附表所示餘屋之人頭戶等各語屬實（調查卷第一
      五七至一九九頁，他字第七八九號卷第七至十、十五至十九頁、四五五九號偵
      卷三二頁正反面）。又附表所示餘屋買賣契約之買方，即人頭戶之簽名、用印
      ，均係同案被告庚○○指示任職良美企業財務部融資組人員等人依申貸名單填
      寫，代刻用印，即同案被告李欣樺亦曾以此方式製作數份合約書，非附表人頭
      戶則係本人親自簽名用印等情，亦經李欣樺在調查站所供明（調查卷第一五四
      至一五六頁）。另附表所示餘屋過戶手續，係由李欣樺依庚○○之指示，與代
      書陳麗玉接洽地政事務所辦理，復為李欣樺於調查站所供承（調查卷第一五三
      頁反面、一五四頁），並有附表所示餘屋買賣契約書、及土建築改良物登記簿
      各乙冊在卷可佐（均存放卷外）。至同案被告庚○○、李欣樺依同案被告戴初
      雄指示，將附表所示餘屋不實買賣契約書與建築改良物登記簿，持向臺企銀行
      學甲分行申請分戶貸款，亦分據戴初雄、庚○○、李欣樺在調查站所自認（調
      查卷第一三七至一五六頁），並有臺企銀行學甲分行徵信人員所填「設定不動
      產抵押權報告表」、「徵信調查報告表」、「借款申請書及調查表」等件存卷
      為憑（均存放卷外）。據此堪認同案被告戴初雄、庚○○、李欣樺三人確有與
      附表所示人頭戶，共同使地政事務所承辦人為附表所示餘屋不實買賣登記，持
      向臺企銀行學甲分行申辦分戶貸款之情事，而附表所示餘屋，乃南品公司為獲
      取建築融資以外貸款，始虛偽登記予附表所示人頭戶，核與一般信託，須將附
      表所示餘屋移轉所有權，委請附表所示之人管理收益有別，灼然明甚。
（二）被告甲○○早於七十四年間即與同案被告戴初雄結識，並於七十八年五、六月
      任職臺企銀行學甲分行經理時，因該行承辦良美企業「慶茂大樓」建築融資貸
      款，及本件附表所示餘屋建築融資貸款，而有密切往來，並因而於七十八年七
      月間，以其妻名義向同案被告戴初雄購買南府建設公司所興建之店舖一棟，至
      此雙方公私往來更加密切各情，為被告甲○○及同案被告戴初雄、庚○○三人
      ，分別在調查站供陳一致在卷（調查卷第二七頁反面、七三頁正反面、七六頁
      反面、一四○至一四一頁）。嗣同案被告戴初雄因從事建築須資金週轉，被告
      甲○○乃於七十九年六、七月間，親往良美企業「慶茂大樓」找同案被告戴初
      雄，談及本件附表所示餘屋如何移轉予個人所有，再向銀行申請分戶貸款，業
      據被告甲○○於調查局及偵查中供稱：「伊與戴初雄談及良美公司當時如以公
      司名稱提出申貸，其額度勢必超過分行經理所能授權額度，而須呈報總行核准
      ，但『良美金三角』此一建築融資係由彰化銀行南台南分行與台企銀行學甲分
      行聯貸，如果良美公司以其餘屋用公司名義向台企銀行申貸，恐難獲准核貸，
      即使獲准，其額度亦不高，良美基於此考量，才會以人頭向台企銀行學甲分行
      辦理分戶貸款：：：」（調查局卷第七十三頁、四五五九號偵卷一一七頁）；
      同案被告戴初雄供稱：「甲○○表示即使分行同意，轉呈總行後仍會遭駁回而
      不准，惟若以其他辦法申貸，符合貸款規定，則仍可以取得貸款」（調查局卷
      第一四０頁）、「七十九年我確曾親自以電話聯繫甲○○，詢問是否可將銷售
      餘屋以公司名義辦理貸款，甲○○表示，若將餘屋以公司名義辦理貸款，即使
      分行同意，轉呈總行後，仍會遭駁回，惟良美公司若以其他辦法申貸，符合貸
      款規定，則仍可以取得貸款」（四五五九號偵卷第一一四頁反面）等語；至被
      告甲○○及同案被告戴初雄對於南品公司以未售餘屋向台企銀行學甲分行申請
      抵押貸款，是否會獲准核貸之陳述，雖不一致，然據被告戊○○於本院前審供
      稱「（問：建設公司辦理建築融資後，就不能再辦理分購戶的貸款？答）按照
      規定是可以辦理，可能是如果超過一定額度，還要陳報總行核准」等語（本院
      上訴二卷二六頁），足見並非無法再以南品公司名義向台企銀行學甲分行辦理
      設定抵押權貸款，只是其貸款額度不高，應以甲○○、戊○○所供較符實情，
      而戴初雄所供述僅屬聽取甲○○所供述之片段，惟不影響被告犯罪之成立。又
      被告甲○○在調查站亦自承：其於七十九年八月八日離職前，為附表所示餘屋
      分戶貸款一事，曾在學甲分行召開專案會議，指示學甲分行內部副理、襄理及
      相關授信（癸○○）徵信（辛○○、己○○等）人員（◎◎人員對不對？＝待
      查），要全力配合附表所示餘屋分戶貸款事宜等語（調查卷第七一頁反面、七
      二頁），甲○○更於被告戊○○接任學甲分行經理後，仍強勢介入，多次電話
      請被告戊○○配合，而被告戊○○則因附表所示餘屋，在被告甲○○任內已辦
      有建築融資貸款，如不配合辦理附表所示餘屋分戶貸款，恐學甲分行先前核貸
      建築融資貸款未能如期清償，乃不得不配合，且甲○○亦與戴初雄談妥貸款額
      度，亦據被告戊○○在調查站所供明（調查卷第六三頁反面、第六六頁正反面
      、六八至七十頁），戊○○於本院前審亦指稱「（問：辦理貸款中，被告甲○○曾多次打電話要你趕快辦理？答）有」（本院上訴二卷八九頁反面），據此
      亦足認被告甲○○、戊○○二人就附表所示餘屋分戶貸款事宜，均已知情，並
      共同決意促成無訛。又同案被告戴初雄苟能將附表所示餘屋順利出售，依法自
      可向任何行庫辦理分戶貸款，根本無須勞駕被告甲○○專程至其「慶茂大樓」
      辦公室洽談商議？而被告甲○○就附表所示餘屋，因係在其任內辦理建築融資
      ，當知附表所示餘屋於辦理建築融資時均尚未銷售，該二人之所以須大費周章
      為附表所示餘屋分戶貸款闢室密談，實因以附表所示餘屋當時情況無法獲准貸
      款，須另尋分戶貸款之途徑有以致之。再觀之被告甲○○於離職調至臺企銀行
      岡山分行履新前，曾為附表所示餘屋分戶貸款，特別召開內部放款人員專案會
      議，復如前述，益徵附表所示餘屋原即不符合分戶貸款條件，否則何須特別召
      開內部放款人員專案會議。另據同案被告庚○○指稱七十九年十月良美金三角
      分戶貸款案，台企銀行相關行員先行至慶茂大樓辦理對保，甲○○當時亦親在
      現場招呼等語（調查卷第二八頁），凡此在在說明被告甲○○於七十九年六、
      七月間，與同案被告戴初雄接洽附表所示餘屋分戶貸款時，即已明知附表所示
      餘屋分戶貸款，係欲以人頭戶方式辦理，此觀其於調往臺企銀行岡山分行後，
      仍於七十九年十月間本件附表所示餘屋在良美企業「慶茂大樓」，由臺企銀行
      學甲分行徵信人員辦理對保時，仍親自到場招呼徵信人配合即明。至被告戊○○則於接任臺企銀行學甲分行經理後，因多次接到被告甲○○電話要求，就附
      表所示餘屋分戶貸款要全力配合，導致被告戊○○在接任經理後，亦親往良美
      企業「慶茂大樓」拜訪同案被告戴初雄，更於返回學甲分行後再度針對附表所
      示餘屋召開一次專案會議，據戊○○所供明（調查卷第六六、六八頁）。雖言
      二位前後任經理如此作為，容或係為爭取臺企銀行學甲分行之放款業績，使用
      手段而固無可厚非；然衡諸常情，本件附表所示餘屋分戶貸款，苟無特別情況
      須加以處理，祇須依一般貸款案件之程序辦理即可，何須分行經理一再為此召
      開專案會議討論？又參諸被告戊○○既擔任分行經理，對附表所示餘屋，可否
      再辦分戶貸款，更要無不知之理，加以附表所示餘屋先前申辦建築融資貸款，
      即係由臺企銀行學甲分行承辦，被告戊○○對之亦知之甚詳（調查卷第六三頁
      反面、六六頁），苟能按一般貸款案件處理，即無須拜訪同案被告戴初雄於前
      ，又召開專案會議於後。凡此唯一合理解釋，即附表所示餘屋有問題，欲辦理
      貸款須以非法手段達成而已。是被告甲○○、戊○○二人，對附表所示餘屋，
      係以人頭戶向臺企銀行學甲分行辦理分戶貸款，均亦知之甚明。
（三）被告壬○○、丁○○二人於附表所示餘屋辦理分戶貸款時，既分任臺企銀行學
      甲分行副理與襄理職務，雖未對附表所示餘屋分戶貸款辦理徵授信工作；然該
      二人既均自承於附表所示餘屋辦理分戶貸款時，均曾事前參與專案會議，且事
      後分任審核所有全部徵授信資料。則參諸卷附附表所示餘屋人頭戶之徵信調查
      報告記載每月收入情形，其中竟有每月收入高達八百萬元（編號01戴朝雄）、
      一百四十萬元（編號10吳福明），亦有每月收入七十五萬元（編號15戴坤雄）
      、四十萬元（編號18陳宗義）、三十萬元（編號07翁進福）、二十九萬五千元
      （編號21莊再春）、二十九萬元（編號13郭賢福）、二十五萬元（編號20王秀
      芬）、二十二萬元（編號04柯美琴、06陳俊宏）二十萬元（編號19游寶平）等
      高額收入。按依同案被告戴初雄在本院所供稱其擔任良美關係企業董事長月薪
      僅為十五萬元（上訴卷第四九四頁），而各該充當附表所示餘屋人頭戶之員工
      或員工之親戚薪資竟高於董事長，衡情客觀判斷即知非屬實情，另其餘絕大多
      數貸款戶每月收入均在十萬元以上（各詳如附表所載），亦與時下一般員工或
      一般人之薪資難認相當，而有違常情。況據證人即貸款戶曾小娟（編號02）在
      調查站證稱：伊在七十九年、八十年間月入約二萬元，但扣除必要生活支出，
      所餘不過幾千元，該徵信報告內記載月入十萬元，非伊提供，純係徵信人員自
      行填寫，而且亦從無向伊要求提供有關伊個人收入之一切資料，也未向伊本人
      或他人查詢，甚至該調查報告將伊父母親收入亦加入，更是與事實不符，因伊
      母親於六十六、六十七年間已去世，伊父親亦在七十二、七十三年間死亡（調
      查卷第一七五頁正反面）；證人柯美琴（編號04）在調查站證稱：該申貸案件
      係八十年間伊月入約三萬餘元，徵信調查報告記載月入二十二萬元，與事實不
      符（◎他字調查卷第十八頁、四五五九號偵卷三一頁反面、三二頁）; 證人陳
      俊宏（編號06）在調查站證稱：伊於七十九年十月間結婚，伊妻無業，該年伊
      月入約八萬萬元，月支出約五、六萬元，每月結餘約一、二萬元，另未投資餐
      廳，辛○○在徵信調查報告上登載，並非事實（調查卷第一八七頁正反面）；
      證人翁進福（編號07）在調查站證稱：七十九年、八十年間，伊雖已與友人合
      股成立順永企業公司並兼任技術員，惟當時每月固定薪俸收入所得約僅二萬元
      ，辛○○在制作徵信調查報告時，將伊之月收入登載為三十萬元，有鉅幅差距
      ，辛○○之登載之該內容並非真實（調查卷第一六二頁反面）；證人陳國禎（
      編號08）在調查站證稱：伊在七十九年、八十年間月入約三萬餘元，加上伊妻
      薪資收入一萬餘元，尚不足五萬元，扣除家用支出，所結餘之款項也約僅二萬
      元上下，徵信調查報告表內所填數據，絕非伊所提供（調查卷第一七一頁）；
      證人魏安里（編號11）於偵查中證稱：伊當時年收入約十多萬元，月收入一萬
      多元，銀行員並沒對我做徵信工作，並沒談到職業及收入情形（四五五九號偵
      卷三三頁反面），證人郭賢福（編號13）在調查站及偵查中證稱：七十九年、
      八十年間伊月入約三萬餘元，未有投資其他事業，妻子亦無業，而扣除每月支
      出二萬餘元，每月之結餘約僅一萬元，徵信調查報告記載月入二十九萬元，與
      事實不符，為虛構捏造，徵信人員己○○並未就此向伊本人、親友查詢過（調
      查卷第一九七頁正反面）；證人莊再春（編號21）在調查站證稱：七十九年、
      八十年間伊月入約三萬餘萬元，全係薪資所得，並無其他所得，該行員未向伊
      詢問個人財務收支情形，至於該欄填寫伊每月收入二十九萬五千元，與事實不
      符，他亦無向伊之親友或同事查詢伊個人收支（調查卷第一八二頁反面、一八
      三頁）；證人謝世昌（編號23）在調查站證稱：七十九年、八十年間伊月收入
      約五萬元，平均月支出約三、四萬元，每月結餘最多也只有兩萬元，徵信報告
      記為十六萬元，並不真實，此項記載未詢問伊本人及親友，伊七十八年、七十
      九年之年綜合所得大約只有六、七十萬元（調查卷第一九二頁正反面）；及證
      人李文雄（編號28）在調查站證稱：伊妻子並未作生意，均在家裡，每月家庭
      收入僅有伊月薪四萬五千元，徵信報告內記載十四萬元收入，並不實在，且亦
      無任何學甲分行人員向伊或親友、伊所任職農會徵信過（調查卷第一六七頁反
      面）；證人林水旺（編號29）在調查站證稱：七十九年、八十年間伊月入約三
      萬五千元至四萬元，未有其他投資，妻子亦未在他處任職，故家庭未有其他收
      入，徵信調查報告記載月入十五萬元，該數據如何得知，伊不清楚（調查卷第
      一七九頁）等各語，益足證各該附表所示餘屋貸款人收入情形，為各該徵信人
      員自行憑空捏造，以符合准予核貸之依據。又被告壬○○、丁○○職司審核附
      表所示餘屋分戶貸款案件，明知各該徵信報告所載貸款人收入情形，與事實不
      符，仍予以核可，再佐以臺企銀行學甲分行曾二次召開附表所示餘屋分戶貸款
      專案會議以觀，益足認被告壬○○、丁○○二人，均已知悉本件貸款戶為人頭
      戶，且為迎合歷任經理即被告甲○○、戊○○之要求，故意違法放水所致，否
      則豈有於徵信調查報告明載貸款戶每月收入八百萬元、七十五萬元、四十萬元
      、三十萬元等高所得，遠高於良美企業負責人即同案被告戴初雄月入十五萬元
      ，猶審核通過擬准予放款之理。至被告丁○○辯稱：其係於七十九年十一月三
      日，始任職學甲分行授信主管（初級專員）並非襄理云云乙節（調查卷第八四
      頁），因依卷附之臺企銀行學甲分行借款申請書及調查表顯示，其於八十年一
      月間就附表所示餘屋審核時，均係於襄理欄內蓋章審核（調查卷第三四、三七
      、三八、三九、四二、四三、四四、四五、四六、四八、五十頁），是縱認斯
      時其僅係授信主管，亦係行使襄理職務之人，況其在本院亦自承當時任初級專
      員，權理襄理職務屬實，自有參與該貸款案件之審核，所辯尚不影響其犯罪事
      實之認定。
（四）被告癸○○、辛○○、己○○、丙○○、乙○○五人，分別職司臺企銀行學甲
      分行之授信主管及辦理徵信業務，因其等所作附表貸款人每月收入記載情形，
      嚴重違背實情更與常情不合，已如前述，且依證人即附表所示貸款戶李文雄、
      林水旺（乙○○承辦）、莊再春、謝世昌（丙○○承辦）、魏安里、郭賢福（
      己○○承辦）、曾小娟、柯美琴、陳俊宏、翁進福、陳國禎（辛○○承辦）等
      人在調查站證稱：伊等均未經銀行承辦對保人員詢問每月收入情形等語，及被
      告癸○○更於貸款戶曾小娟徵信報告內加註：「加上其父母所得有分期償還能
      力」之字樣（詳外放人頭戶徵信調查表），然證人曾小娟父母分別依序業於六
      十七、七十三年間去世，被告癸○○竟仍加列已死亡人之收入，資為貸款戶償
      還能力之證明等情觀之，益證其等五人所制作之徵信報告，純屬虛構。再參諸
      被告辛○○、己○○、丙○○、乙○○四人，在調查站調查時復均一致供承：
      其等四人均未翔實查明附表所示貸款人每月應有收入，亦未就申貸案件所提供
      擔保品之實際成交價與時價，依規定訪價、比價，而逕依申貸戶所自陳金額為
      其每月應有收入，再以申貸戶所提供之買賣合約價款作為抵押物鑑定總價，並
      將之填載於其等四人所承辦案件貸款戶徵信資料，再分別送由被告癸○○審核
      等語（調查卷九四頁至一三六頁），乙○○、丙○○、己○○、癸○○於偵查
      中亦為相同之供述（四五五九號偵查卷第十六頁反面、十七頁、三三頁正反面
      、三四頁、三八頁反面、三九頁）；並被告辛○○在偵查中供稱：「徵信調查
      報告家庭概況及收支概況則係我個人主觀性判斷填入，與事實稍有出入」「全
      係為使能順利核貸出該整批貸款，經由本分行內部會議決議指示我等徵信人員
      依貸款人之申請金額反算每月應有收入，使能證明確具有償債能力」「調查站
      所述實在」「問：你在調查中說徵信報告是依內部會議指示，為了配合申貸金
      額，而自行填寫？是的」「當時會議是經理主持，副理、襄理、授信、徵信等
      人員參，會中主管旨示配合申貸內容，而明知不實填寫的」（四二四九號偵查
      卷第九頁反面、十、十三、十四頁）；被告癸○○在偵查中供稱：「徵信人員
      在分行內部會議指示後，即依借款人之申請金額反推算借款人每月應有收入，
      使能具有償債能力」、「因經理主管既已指示全力配合，我即據辛○○等人填
      註不實之徵信資料，擬定授信意見，予以核章」（四五五九號偵查卷第九七頁
      正反面）等各語，顯見被告癸○○明知被告辛○○、己○○、丙○○、乙○○
      所為貸款戶徵信資料登載，純屬虛構，仍為初審核准貸放，並據以擬定承作放
      款撥貸條件，送由上級審核，其等均明知係人頭分戶貸款，而為迎合上級要求
      所故為，益信而有徵。又依臺灣中小企業銀行七十四年九月十四日業字第七三
      六四號函規定（見八十五年十一月二日聲請狀證三），被告癸○○、辛○○、
      己○○、丙○○、乙○○所承辦本件申貸案件，固屬整批申貸購置住宅貸款案
      件，得以簡易徵信調查表替代原使用之設定不動產抵押物價值核算表、限額內
      設定不動產抵押權報告表及個人信用調查表；然被告辛○○、己○○、丙○○
      、乙○○既未使用簡易徵信調查表，而使用設定不動產抵押物價值核算表、限
      額內設定不動產抵押權報告表及個人信用調查表，製作上開貸款戶之徵信資料
      ，既有附表所示餘屋貸款戶向臺企銀行學甲分行申貸之「設定不動產抵押權報
      告表」、「徵信調查報告表」、「借款申請書及調查表」等件在卷足憑，則上
      開資料仍為其等業務上作成之文書。準此被告辛○○、己○○、丙○○、乙○○仍有依上開報表所列事項據實記載之義務，被告癸○○、丁○○、壬○○、
      戊○○亦有依上開報表所列事項，為確實審核授信核撥之義務，乃竟均分別在
      各人所職司之業務範圍內，在各該徵信資料上逐為虛構其內容，並予記載及核
      章，致使臺企銀行學甲分行為不法之放款，自足生損害該銀行對分戶貸款及資
      金授信之管理，且造成圖利他人之結果。
（五）依同案被告庚○○在本院前審供稱：本件分戶貸款核貸下來的錢，先進客戶帳
      戶，再提領到南品公司在學甲分行之帳戶等語（上訴卷第一五七頁），及卷附
      臺企銀行學甲分行八十九年四月六日八九學甲字第０七六八號函載：本件貸款
      領出後轉入南品公司及戴初雄帳戶等語（上訴卷第二三五至二三八頁），而據
      戴初雄所供稱「（問：貸款出來的錢入了你指定帳戶？答）是的，後來那些錢
      我拿來蓋飯店」等語（本院上訴一卷一一七頁），足認被告甲○○九人所圖利
      之對象，即係南品公司及同案被告戴初雄。再依卷附臺企銀行學甲分行九十一
      年五月二日九一學甲字第００八一四號函檢送之本件附表所示貸款戶明細表顯
      示，本件人頭分戶貸款總額應為二億三千五百四十三萬元（上更一卷一第二三
      七頁），公訴人認係二億二千五百五十一萬元，尚有誤會，應予更正。又被告
      戊○○供稱依規定分戶貸款的款項是應該先償還建築融資，但後來本件分戶貸
      款款項我不注意被良美領走，良美公司將錢用到那裡我不知道（四五五九號偵
      卷七○頁）其等核准分戶貸款，竟未予追分戶貸款之償還建築融貸款情形，
      任由戴初雄將分戶貸款取走使用，顯見被告甲○○等九人明知本件係人頭分戶
      貸款，竟共同故以業務登載不實文書之犯罪手法，而達圖利南品公司及同案被
      告戴初雄之目的，是該貸款程序既屬違背法令之方法，即該貸款依法本不應准
      許，乃竟違法而勉以達成，則該人頭分戶貸款總額二億三千五百四十三萬元，
      即應全部認屬本件圖利之金額。至被告乙○○縱僅係受命支援本件貸款徵信工
      作，然既係實際參與徵信業務，且知悉係人頭戶違法分戶貸款，自亦不失其從
      事該項業務之身分，並不因所承作之貸款戶徵信工作僅二件，而異其責任。另
      本院卷附之臺企銀行總行九十一年十月二日九一董稽密字第○九一九○○○八
      ○○號函，所附送之本件分戶貸款專案查核報告結論，雖認本案並未發現有明
      知為人頭戶，仍予以貸款之情事云云；然基於上開事證，因與事實有間，尚難
      遽採為被告甲○○九人有利之認定。
（六）綜上足認被告甲○○、戊○○、壬○○、丁○○、癸○○、辛○○、己○○、
      丙○○、乙○○九人所辯，核均屬畏罪卸責避重就輕之詞，無足取信。本件事
      證已臻明確，其等犯行均堪認定，均應依法予以論科。
二、按臺企銀行係政府股份在百分之五十以上之公營銀行，縱依公司法組織亦係公營
    事業機關，其依法令從事於該公司職務之人員，自應認為刑法上所稱之公務員（
    大法官釋字第八號解釋參照），從而人民向公營銀行申請抵押貸款，人民與公營
    銀行之間雖屬私經濟行為；但依據法令從事公務之銀行職員與公營銀行之間，仍
    屬特別權利義務關係，倘於執行職務時有收受賄賂或圖利之行為，仍有貪污治罪
    條例之適用（最高法院九十一年台上字第七九０號刑事判決意旨參看）。次按戡
    亂時期貪污治罪條例，已於八十一年七月十七日，修正公布為貪污治罪條例，並
    於同年月十九日生效施行，復於八十五年十月二十三日再修正公布，並於同年月
    二十五日生效施行，其中第六條第一項第四款對於主管事務直接圖利罪，二次新
    修正前之法定本刑與八十一年修正前之處罰，雖均為五年以上有期徒刑，惟併科
    罰金部分，新修正規定得併科新臺幣一百萬元以下罰金、或新臺幣三千萬元以下
    罰金，而修正前則規定得併科銀元三萬元以下罰金。被告甲○○等九人行為後法
    律有變更，比較新舊法律，仍以修正前之規定較有利於被告甲○○等九人，應適
    用八十一年七月十七日修正公布前之戡亂時期貪污治罪條例處斷。又貪污治罪條
    例第六條第一項第四款圖利罪之構成要件，雖於九十年十一月七日再修正公布，
    必須對於主管或監督之事務，明知違背法令，直接或間接圖自己或其他私人之不
    法利益，因而獲得利益者，始得構成。然因本件被告甲○○等九人，係就其等主
    管之本件人頭分戶放款業務，明知不應核貸，卻共同以業務登載不實文書之違背
    法令方式，直接圖使同案被告戴初雄及南品公司私人，獲取總額達二億三千五百
    四十三萬元之不法貸款利益，既有如上述，則本件被告甲○○九人圖利之犯行，
    即該當於該修正之構成要件，並不因其等另所應遵行之臺企銀行貸款作業流程，
    是否得認係屬法令，而異其結果，且八十一年七月十七日公布修正前之勘亂時期
    貪污治罪條例第六條第三款亦有處罰明文，則依上開新舊法律之比較，仍應直接
    適用八十一年七月十七日修正公布前之法律。查被告戊○○、壬○○、丁○○、
    癸○○、辛○○、己○○、丙○○、乙○○，分任臺企銀行學甲分行之經理、副
    理、襄理、授信及徵信人員，受臺企銀行委任處理放款業務，均屬依據法令從事
    公務之人員，乃竟就其等主管承辦之本件附表所示分戶貸款業務，基於直接圖利
    同案被告戴初雄及南品公司私人不法利益之犯意，明知附表所示申貸案件係利用
    人頭戶申貸，依法不得貸放，竟未依公司授信作業準則審核辦理個人授信業務，
    而以業務登載不實文書之犯罪方法，先由被告辛○○、己○○、丙○○、乙○○
    四人，填載附表所示貸款戶之不實徵信資料，浮報人頭貸款戶收入及高估抵押物
    價值，而為虛偽不實之記載，再逐層將各該不實之徵信資料，送由被告癸○○為
    初審核准貸放，據以擬定承作放款撥貸條件，及呈由被告丁○○完成放款申貸案
    徵授信審核，最後轉由被告壬○○簽章，及由被告戊○○核准放款，違背法令使
    同案被告戴初雄及南品公司獲得利益，自足生損害於臺企銀行學甲分行。核所為
    均係犯刑法第二百十五條之業務登載不實文書罪，及八十一年七月十七日修正前
    之戡亂時期貪污治罪條例第六條第三款之對於主管事務直接圖利罪。其等上下聽
    命相互勾結有志一同，互相利用他方之行為，以遂行本件違法分戶貸款，圖利同
    案被告戴初雄及南品公司之目的，而為上開二罪，顯見其等間有犯意之聯絡及行
    為之分擔，自應就他方之行為共負責任，均應論以共同正犯。被告甲○○雖於本
    件正式辦理附表所示分戶貸款時，已調離臺企銀行學甲分行經理職位，然其仍本
    於離職前與同案被告戴初雄所洽談分戶貸款之初衷，明知附表所示貸款戶均係人
    頭戶不符分戶貸款條件，卻續予關心協助要求臺企銀行學甲分行全力配合，甚至
    於徵信對保當日猶親自到場關心，復多次電話要求現任經理即被告戊○○應儘速
    配合辦理該貸款業務，致被告戊○○接受關說並應允全力配合其要求，終於完成
    本件違法貸款，亦見其於本件貸款居於主導之地位，與被告戊○○、壬○○、丁○○、癸○○、辛○○、己○○、丙○○、乙○○間，就上開犯罪之施行，互具
    犯意之聯絡及行為之分擔，應依刑法第三十一條一項規定，論以共同正犯。其等
    所犯上開二罪具有方法結果之牽連關係，均應從一重之對於主管事務直接圖利罪
    處斷。被告甲○○、戊○○、壬○○、丁○○所犯業務登載不實文書罪部分，雖
    未經檢察官起訴，惟因與已起訴之對於主管事務直接圖利罪事實，具有裁判上一
    罪之牽連犯關係，為起訴效力所及，本院自應依法併予審判。又被告等對本件附
    表所示分戶貸款之徵授信查核及貸放款項，雖有先後多次之分，然其等既係就同
    一個案之人頭分戶貸款，為不實之徵信及圖利犯行，顯均係基於單一之圖利犯意
    而為，各該被告先後分別所為各分戶貸款之徵授信查核及圖利行為，均係單一犯
    罪行為之多數接續動作，均應僅論以單純一罪。另查被告辛○○、己○○、丙○○、乙○○係屬銀行徵授信承辦人員，分擔行為較為輕微，犯罪情節尚非重大，
    情輕法重，堪以憫恕，縱量處法定最低刑猶嫌過重，乃依刑法第五十九條規定酌
    減其刑。
三、原審以被告甲○○、癸○○、辛○○、己○○、丙○○、乙○○六人罪證明確，
    因予論罪科刑，及認不能證明被告陳佳瑞、壬○○、丁○○三人犯罪，而均諭知
    無罪，固非無見。惟查原判決認被告甲○○、戊○○、壬○○、丁○○、癸○○
    、辛○○、己○○、丙○○、乙○○九人，均不成立圖利犯罪，及認被告甲○○
    係犯收受賄賂罪，被告癸○○、辛○○、己○○、丙○○、乙○○五人均係犯業
    務登載不實文書罪，其認事用法已有未洽；且原判決認附表所示分戶貸款之金額
    為二億三千零六十九萬六千元，亦有錯誤。被告甲○○、癸○○、辛○○、己○○、丙○○、乙○○六人上訴意旨，均否認犯罪，分別指摘原審對其等判決不當
    ，雖均無足取，惟原審各該部分之判決，既均有可議；且檢察官對被告陳佳瑞、
    壬○○、丁○○三人上訴意旨，認其等顯有迴護圖利之犯意，指摘原審對其等判
    決無罪不當，亦為有理由；自應由本院將原判決關於被告甲○○、戊○○、壬○○、丁○○、癸○○、辛○○、己○○、丙○○、乙○○部分，均予以撤銷改判
    。爰分別審酌各該被告之素行、犯罪之動機、目的、方法、所生危害、犯後態度
    ，及被告甲○○係本件分戶貸款案之主要攝合者，被告戊○○、壬○○、丁○○
    分任貸款銀行之經理、副理、襄理，被告癸○○、辛○○、己○○、丙○○、吳
    分任銀行行員，或為爭取業績下令或受上級指示銜命，上下同心協力為本件不法
    放款，所參與犯罪之程度及所負責任之輕重，暨被告乙○○僅係受命支援本件貸
    款徵信工作，且僅承作附表所示編號28、29二件而已，案情節較輕等一切犯罪
    情狀，分別量處如主文第二項所示之刑，並均依法宣告褫奪公權，以資懲儆。又
    因原判決適用法條不當而撤銷，本院自得諭知較重於原判決之刑。
四、公訴意旨另略以：被告甲○○調任臺企銀行學甲分行經理後，於七十八年七月十
    七日，以其妻蔡金珠名義向同案被告戴初雄所經營之南府建設公司，購買「鼎林
    天廈」房屋一棟（編號S8，總價九百七十二萬元），於訂購時先獲減價八十萬元
    ，至八十年十月間又獲免除房屋尾款一百零八萬元。又於其長子、次子先後於八
    十一年三月及十二月間結婚時，各收受同案被告戴初雄所致送之禮金廿萬元，因
    認其此部分尚涉犯有貪污治罪條第五條第一項第三款之收賄罪嫌云云。經查：
（一）訊據被告甲○○固不諱言有為右揭購屋減免價款一百八十八萬元，及於其兩子
      結婚時各收受禮金二十萬元之事實；惟矢口否認有何收受賄賂之犯行，並辯稱
      ：其依約承購房屋繳納貸款並無不法，至房價之所以減免，係因當時房屋市場
      不景氣，業主應其要求自動減價求售，且因所承購之房屋公共設施與契約不符
      ，所有承購戶不願配合辦理貸款，經其召集業主與承購戶協調，事成承辦代書
      代其向業主爭取員工價，經同意始免除尾款，至兩次收受禮金，均係於分戶貸
      款核撥之後，屬於一般之社交禮俗，且其事後均已退還各該禮金，應均與其所
      執行之職務無對價之關係等語。
（二）按貪污治罪條例之收受賄賂罪，須該賄賂之不法報酬與公務員之職務行為或違
      背職務行為，具有一定之對價關係，始足當之，最高法院迭著有判例在案。
（三）查被告甲○○自同案被告戴初雄處先後獲減免房價一百八十八萬元，雖係於其
      任職臺企銀行學甲分行經理，承作良美金三角辦公大樓建築融資貸款，及附表
      所示分戶貸款之前後期間，惟其身為承作貸款銀行之經理，依法已非不得向貸
      款之建設公司購買房地產，且爭取較廉之優惠價格亦屬人之常情，本件遍閱全
      案卷證，並無任何證據足認被告甲○○於購屋之初，有向同案被告戴初雄表示
      良美金三角辦公大樓之建築融資貸款條件，係其設法使臺企銀行核准貸款，其
      所購買之房屋應予特別折扣計價，是其先於七十八年七月十七日獲減八十萬元
      房價，已難認係利用職務上之機會向同案被告戴初雄索賄。
（四）次查其於八十年十月間又獲免除房屋尾款一百零八萬元，雖係於八十年一月違
      法核貸附表所示分戶貸款之後，然此乃因其所承購之「鼎林天廈」房屋公共設
      施與契約不符，所有承購戶不願配合辦理貸款，經其召集業主與承購戶協調，
      事成承辦代書代其向業主爭取員工價，經同意始免除尾款而來，不惟迭據其供
      陳不移在卷，並據證人即代書陳麗玉在本院上訴審證稱：「（鼎林天廈的承購
      戶與良美公司）有（發生抗爭），因地下室本來用途是店舖，良美將之蓋成宿
      舍，承購戶就不滿，就去銀行抗爭。」、「（甲○○）他曾打電話告訴我，他
      的經理室被三十幾位客戶包圍，叫我請董事長（戴初雄）出面協調。」、「我
      告訴他（甲○○）據我了解，最便宜是照員工價，董事長未跟我回答要不要照
      員工價，未正面回答我。」（上訴卷八七頁正反面、八八、一三二頁），及同
      案被告戴初雄在原審供稱：「（問：甲○○買的房子有發生抗爭？答）是的，
      抗爭後陳代書告訴我甲○○在抗爭發生時很幫忙，所以我才喊價給甲○○」（
      原審卷一六二頁），本院上訴審供稱：「因他協助我與客戶協商，我減少損失
      ，代書建議我照員工購屋方案優待他，因此才免他繳一０八萬元」「因為甲○○曾幫我排除了其他住戶的抵制，使得我能順利取得融資貸款，我為了感激他
      ，才同意以公司員工價賣房子給他，也就是減了一百零八萬元。」（本院上訴
      一卷一一六頁反、二一二頁）「發生客戶抗爭，甲○○幫我們處理，陳麗玉打
      電話有向我提及，代書告訴我甲○○在抗爭發生時很幫忙。」（本院上訴二卷
      一八一頁正反面），戴初雄於原審稱：我送禮給甲○○係私人交情，與本案完
      全無關，後來他有送還給我，我三弟戴進雄在場（原審卷五六、一六二頁）各
      等語屬實，顯見該減免尾款，係被告甲○○代為排解糾紛所獲之代價，並非因
      違法核放附表所示分戶貸款之報酬。
（五）況據庚○○於調查站供稱：本件係於七十九年六、七月間甲○○前來與戴初雄
      洽談分戶貸款，七十九年十月間行員先來辦理對保，八十年一月分戶貸款案送
      件至該月底陸續核貸撥款等語（調查卷二六頁），而被告甲○○於八十一年三
      月十三日及十一月十四日，因長子王泰然、次子王冠文結婚，收受同案被告戴
      初雄各致贈之禮金二十萬元部分（調查卷七四頁），復有甲○○提出戶籍謄本
      在卷可稽（原審卷六○頁反面），衡諸一般社交禮俗雖因禮金偏高而有可議，
      然同案被告戴初雄之所以送厚禮，容或係有感被告甲○○過去之幫忙，基於片
      面感恩之致謝表示，且其收受時間均係於八十年一、二月，本件附表所示餘屋
      核貸撥款時間之後，時間相距長達有一至二年之久，而據被告甲○○供稱：「
      連我都無法預知我兒子要結婚，戴初雄更不可能事先得知」（原審卷三一六頁
      反面）、「我有退回」（本院上訴二卷七○頁）。戴初雄於原審稱：後來他有
      送還給我，我三弟戴進雄在場（原審卷五六、一六二頁）等各語。是姑不論其
      事後是否有退還該款，然甲○○又如何與戴初雄預期於分戶核貸案件結束後，
      八十年十月或八十一年三月及十一月間有抗爭或其子結婚偶發事件時，再為給
      付賄賂之理，亦難認其減收價款及收受該禮金與本件核貸案間有何對價關係，
      此外遍查全卷亦無任何證據，足證本件附表所示餘屋之核貸，與同案被告戴初
      雄之減價及致送禮金間有何關聯性存在。
（六）綜右所述，被告甲○○獲減免之房價一百八十八萬元，及收受之禮金四十萬元
      ，依法尚難認屬不正利益或賄賂，且與其所執行之核放貸款業務間，亦難認係
      對價之關係，本件不能證明被告甲○○有收受賄賂之犯行。惟因公訴人認與其
      上開圖利成罪部分，具有裁判上一罪之牽連犯關係，依審判不可分之原則，爰
      不另於主文為無罪判決之諭知。
五、據上論斷，應依刑事訴訟法第三百六十九第一項前段、第三百六十四條、第二百
    九十九條第一項前段、第三百七十條但書，八十一年七月十七日修正前戡亂時期
    貪污治罪條例第二條、第六條第三款、第十七條，刑法第二條第一項但書、第十
    一條前段、第二十八條、第三十一條第一項、第二百十五條、第五十五條、第五
    十九條、第三十七條第二項，罰金罰鍰提高標準條例第一條前段，判決如主文。
本案經檢察官王碧霞到庭執行職務。
中    華    民    國      九十三      年      八      月      二十六    日
                                  臺灣高等法院臺南分院刑事第四庭
                                      審判長法官  鄭    文    肅
                                            法官  陳    珍    如
                                            法官  高    明    發
右正本證明與原本無異。
如不服本判決，應於判決送達後十日內向本院提出上訴狀，其未敘述理由者並應於提
出上訴狀後十日內向本院補提理由書（應附繕本)。
                                      法院書記官  陳    淑    貞
中    華    民    國      九十三      年      九      月      一        日
附錄條文：
刑法第二百一十四條：
明知為不實之事項，而使公務員登載於職務上所掌之公文書，足以生損害於公眾或他
人者，處三年以下有期徒刑、拘役或五百元以下罰金。
八十一年七月十七日修正前戡亂時期貪污治罪條例第六條第三款：
有左列行為之一者，處五年以上有期徒刑，得併科三萬元以下罰金。
三、對於主管或監督之事務，直接或間接圖利者。
附表：
┌─┬───┬────┬───┬───┬───┬───────┬────┐
│  │      │        │      │      │      │徵信調查報告記│        │
│編│人頭戶│申貸金額│申貸戶│連保人│徵信人│載每月臺幣收入│        │
│號│姓  名│新 臺 幣│樓層號│姓  名│姓  名├───┬───┤對保日期│
│  │      │單 位 元│      │      │      │申貸人│連保人│        │
├─┼───┼────┼───┼───┼───┼───┼───┼────┤
│01│戴朝雄│ 524萬元│19F-B │胡素珍│辛○○│800萬 │      │79.10.09│
├─┼───┼────┼───┼───┼───┼───┼───┼────┤
│  │戴朝雄│ 577萬元│19F-B1│胡素珍│辛○○│800萬 │      │79.10.09│
├─┼───┼────┼───┼───┼───┼───┼───┼────┤
│02│曾小娟│ 498萬元│10F-B │蘇美華│辛○○│10萬元│25萬元│79.11.08│
├─┼───┼────┼───┼───┼───┼───┼───┼────┤
│03│郭世雄│ 594萬元│20F-A5│周  密│辛○○│12萬元│12萬元│79.11.08│
├─┼───┼────┼───┼───┼───┼───┼───┼────┤
│04│柯美琴│ 513萬元│12F-B │林佩華│辛○○│22萬元│28萬元│79.11.09│
├─┼───┼────┼───┼───┼───┼───┼───┼────┤
│05│周  密│ 516萬元│16F-B │郭世雄│辛○○│10萬元│12萬元│79.11.08│
└─┴───┴────┴───┴───┴───┴───┴───┴────┘
┌─┬───┬────┬───┬───┬───┬───┬───┬────┐
│06│陳俊宏│ 543萬元│ 7F-C │陳國禎│辛○○│22萬元│11萬元│79.10.08│
├─┼───┼────┼───┼───┼───┼───┼───┼────┤
│  │陳俊宏│ 516萬元│15F-B │陳國禎│辛○○│16萬元│15萬元│79.10.08│
├─┼───┼────┼───┼───┼───┼───┼───┼────┤
│07│翁進福│1233萬元│16F-B2│黃水欽│辛○○│30萬元│17萬元│80.01.15│
├─┼───┼────┼───┼───┼───┼───┼───┼────┤
│08│陳國禎│ 566萬元│13F-B1│陳俊宏│辛○○│11萬元│22萬元│79.10.08│
├─┼───┼────┼───┼───┼───┼───┼───┼────┤
│  │      │        │ 9F-D │      │      │      │      │        │
│09│胡素珍│1846萬元│13F-E │戴朝雄│辛○○│      │800萬 │79.10.09│
│  │      │        │19F-B2│      │      │      │      │        │
├─┼───┼────┼───┼───┼───┼───┼───┼────┤
│  │      │        │17F-A │      │      │      │      │        │
│10│吳福明│1400萬元│17F-B │黃碧玉│辛○○│140萬 │      │79.10.08│
│  │      │        │17F-B1│      │      │      │      │        │
├─┼───┼────┼───┼───┼───┼───┼───┼────┤
│11│魏安里│ 527萬元│20F-A1│蘇月鳳│己○○│12萬元│15萬元│79.11.09│
└─┴───┴────┴───┴───┴───┴───┴───┴────┘
┌─┬───┬────┬───┬───┬───┬───┬───┬────┐
│12│丁大為│ 746萬元│20F-A3│林柴山│己○○│15萬元│11萬元│79.10.08│
├─┼───┼────┼───┼───┼───┼───┼───┼────┤
│13│郭賢福│1231萬元│12F-D │陳元昇│己○○│29萬元│ 9萬元│79.11.08│
├─┼───┼────┼───┼───┼───┼───┼───┼────┤
│14│陳元昇│ 490萬元│ 6F-B │郭賢福│己○○│ 9萬元│19萬元│79.11.08│
├─┼───┼────┼───┼───┼───┼───┼───┼────┤
│15│戴坤雄│ 594萬元│21F-A5│劉智燕│己○○│75萬元│12萬元│79.10.08│
├─┼───┼────┼───┼───┼───┼───┼───┼────┤
│  │戴坤雄│ 563萬元│21F-A6│劉智燕│己○○│75萬元│12萬元│79.10.08│
├─┼───┼────┼───┼───┼───┼───┼───┼────┤
│16│戴文雄│ 874萬元│13F-A │葉露凌│己○○│17萬元│35萬元│79.10.08│
├─┼───┼────┼───┼───┼───┼───┼───┼────┤
│17│蘇月鳳│ 526萬元│20F-A │魏安里│己○○│15萬元│12萬元│79.11.08│
├─┼───┼────┼───┼───┼───┼───┼───┼────┤
│18│陳宗義│ 577萬元│18F-B1│董金台│己○○│40萬元│35萬元│79.11.09│
├─┼───┼────┼───┼───┼───┼───┼───┼────┤
│19│游寶平│ 990萬元│13F-D │戴進雄│己○○│20萬元│      │79.10.01│
└─┴───┴────┴───┴───┴───┴───┴───┴────┘
┌─┬───┬────┬───┬───┬───┬───┬───┬────┐
│20│王秀芬│ 602萬元│ 7F-H │黃水欽│丙○○│25萬元│17萬元│80.01.15│
├─┼───┼────┼───┼───┼───┼───┼───┼────┤
│  │王秀芬│ 727萬元│14F-B2│黃水欽│丙○○│25萬元│17萬元│80.01.15│
├─┼───┼────┼───┼───┼───┼───┼───┼────┤
│21│莊再春│ 591萬元│19F-B3│蔡佳蓉│丙○○│29.5萬│ 9萬元│79.10.09│
├─┼───┼────┼───┼───┼───┼───┼───┼────┤
│22│劉智燕│ 727萬元│ 7F-I │戴坤雄│丙○○│12萬元│75萬元│79.10.08│
├─┼───┼────┼───┼───┼───┼───┼───┼────┤
│23│謝世昌│ 500萬  │15F-B1│林水旺│丙○○│16萬元│15萬元│79.10.08│
├─┼───┼────┼───┼───┼───┼───┼───┼────┤
│  │謝世昌│ 490萬  │11F-B1│林水旺│丙○○│16萬元│15萬元│79.10.08│
├─┼───┼────┼───┼───┼───┼───┼───┼────┤
│24│蔡佳蓉│ 513萬元│13F-B │莊再春│丙○○│ 9萬元│29.5萬│79.10.08│
├─┼───┼────┼───┼───┼───┼───┼───┼────┤
│25│王李幸│ 511萬元│11F-B │申貸人│丙○○│11萬元│      │80.01.31│
│  │娥    │        │      │陳麗月│      │      │      │        │
└─┴───┴────┴───┴───┴───┴───┴───┴────┘
┌─┬───┬────┬───┬───┬───┬───┬───┬────┐
│26│王建宗│ 576萬元│13F-B3│吳桓杰│丙○○│19.5萬│19.5萬│79.10.08│
├─┼───┼────┼───┼───┼───┼───┼───┼────┤
│27│吳恆杰│ 567萬元│13F-C │王建宗│丙○○│19.5萬│19.5萬│79.10.08│
├─┼───┼────┼───┼───┼───┼───┼───┼────┤
│28│李文雄│ 568萬元│16F-B1│李欣樺│乙○○│14萬元│ 2萬元│79.11.17│
├─┼───┼────┼───┼───┼───┼───┼───┼────┤
│29│林水旺│ 727萬元│13F-B2│謝世昌│乙○○│15萬元│16萬元│79.10.08│
├─┴───┴────┴───┴───┴───┴───┴───┴────│
│  總計申貸金額：新臺幣二億三千五百四十三萬元                          │
└───────────────────────────────────┘
